臺灣臺北地方法院民事判決　　　　　　　　　　　　九十三年度簡上字第五０九號
　　上　訴　人　喬美國際網路股份有限公司
　　法定代理人　丙○○
　　訴訟代理人　乙○○
　　被上訴人　　甲○○
當事人間請求確認本票債權不存在事件，上訴人對於中華民國九十三年六月二十五日
臺灣臺北地方法院臺北簡易庭九十二年度北簡更（一）字第一八號第一審判決提起上
訴，本院於中華民國九十三年十月十九日言詞辯論終結，判決如下：
    主  文
上訴駁回。
第二審訴訟費用由上訴人負擔。
    事實及理由
一、被上訴人於原審起訴主張略以，上訴人持有伊與訴外人張建富、林淑美於民國（
    下同）九十一年三月十九日共同簽發，到期日未載，金額新臺幣（下同）七十五
    萬元，按年息百分之十計付利息之本票（下稱系爭本票）一紙，並聲請台灣台北
    地方法院裁定准許就系爭本票裁定強制執行。查系爭的本票上雖為被上訴人簽名
    ，但被上訴人簽名當時並不知所簽者系本票，本票上亦未填載金額，同時被上訴
    人簽名之系爭本票目的僅是擔保訴外人張建富（即被上訴人之兄）參加上訴人之
    網路儲蓄會會款之正常繳納，而非擔保張建富向上訴人借款之用。上訴人認本票
    是擔保張建富另向其借款五十萬元云云，自與事實不符，是請求確認二造間系爭
    本票債權不存在。原審亦認為系爭本票僅擔保上訴人與訴外人張建富之網路儲蓄
    會會款，非擔保張建富對上訴人之借款債務，而判決確認本件系爭本票債權不存
    在。本件上訴人仍持陳詞上訴，並無理由，故請求法院判決駁回上訴人之訴。
二、上訴人則以：被上訴人之兄張建富於九十一年三月間，向上訴人辦理綜合透支額
    度申請，因張建富財力不足無法通過審核，張建富乃提供被上訴人為保證人，上
    訴人始審定核准。嗣被上訴人與張建富於九十一年三月十九日到上訴人公司辦理
    簽約對保手續，簽發綜合透支額度七十五萬元本票及授權書一紙。而上訴人對於
    會員風險管理，係採綜合透支額度方式管理，會員若取得上訴人核准透支額度，
    即可在核准額度內取得資金，而會員可從標會取得資金或以應收帳款收買方式向
    上訴人公司融資取得資金，但最高借款金額不得超過核准之綜合透支額度。被上
    訴人之兄張建富因從事養殖業而有立即資金需求，除參加儲蓄會外，並搭配前開
    應收帳款向上訴人公司透支（借款）五十萬元，並由得標款於九十一年五月十四
    日償還前述應收帳款五十萬元及費用。原審以系爭本票所擔保之債權，係基於因
    網路儲蓄會會員契約所生債務之擔保，而上訴人與訴外人張建富間之借款非基於
    前開原因，是非原告所保證範圍，而為上訴人敗訴之判決。惟刑事訴訟法第一百
    五十七條明文「公眾周知之事實，毋庸舉證。」，按上訴人會員預支借款於標會
    得標後再償還借款，已在民間相傳數十年，況上訴人亦於經濟部專利局取得透支
    額度控管專利權，其目的如同銀行之透支額度。同時張建富開立支票繳交八次會
    款後，第九次會款支票即發生退票情事，故尚積欠上訴人二十六萬三千五百六十
    一元。是本件上訴人對被上訴人之求償乃針對其兄張建富參加儲蓄會之欠款金額
    （即應繳死會欠款金額扣除已繳活會金額），當然為被上訴人所負保證責任之範
    圍，故聲明廢棄原判決，並請求駁回被上訴人在第一審之訴。
三、法官協助兩造整理爭點如下：
（一）、二造不爭執之事實
　１、被上訴人之兄即訴外人張建富因從事養殖業急需資金周轉，經由上訴人仲介及
　　　保證後，參加上訴人主持之網路儲蓄會，訴外人張建富於九十一年三月十九日
　　　邀同被上訴人及訴外人林美淑為連帶保證人，至上訴人營業所簽立喬美網路儲
　　　蓄會會員契約書，同日均在本件系爭本票（即九十一年三月十九日共同簽發，
　　　到期日未載，金額七十五萬元，按年息百分之十計付利息）上簽名；又上訴人
　　　依約審核張建富之信用狀況後，核准張建富可參加三個儲蓄會，額度為七十五
　　　萬元，是二造即約定以前開本票為訴外人張建富履行喬美網路儲蓄會會員契約
　　　之擔保，同時被上訴人、張建富、林美淑三人另簽立授權書，授權上訴人公司
      視實際需要自行填載系爭本票之票據到期日。被上訴人主張簽系爭本票時，未
      記載金額。
　２、張建富另於九十一年三月十九日單獨簽立授權書，表明參與網路儲蓄會參與投
      標當未得標前，因個人資金調度需要，與上訴人公司簽立應收帳款收買合約，
      由上訴人直接撥付申請金額至張建富帳戶，而張建富同意網路儲蓄會得標後之
      得標款，優先償還上訴人並授權將該金額匯入上訴人公司帳戶。同時由張建富
      及林淑美共同開立面額四萬八千元之支票共十二件後，上訴人即同意先行支借
      張建富五 十萬元，並於九十一年三月二十一日匯款予張建富。
　３、嗣張建富及林美淑所簽立上開支票僅兌現八張，其餘均遭退票，上訴人即就系
　　　爭本票其中二十六萬三千五百六十一元及其利息、違約金聲請本院九十一年票
　　　字第五八○六四號裁定准強制執行。同時上開事實並有兩造提出之本院九十一
　　　年票字第五八○六四號民事裁定、網路儲蓄會會員名單、張建富存摺內頁、掛
　　　號函件收據暨信封、本票、匯出匯款申請書、網路儲蓄會會員契約書、同意書
　　　、授權書、網路儲蓄會會員名單、個人繳款資料、儲蓄會得標表、還款明細等
　　　件影本為據。嗣張建富於九十一年四月一日標得第一次網儲蓄會金額十九萬八
　　　千六百元，同年五月三日標的二十萬四千元，同年五月十四日標得二十二萬六
　　  千元，計標得三會。
（二）二造爭執要點：張建富及林美淑開立之支票，是否為保證本件張建富與上訴人
      間簽立喬美網路儲蓄會會員契約書之會款債務？
四、法院之判斷：
（一）本件被上訴人簽立本票僅係擔保訴外人張建富網路儲蓄會之會款債務：經查本
      件二造對系爭本票係依據上訴人與訴外人張建富簽立之喬美網路儲蓄會會員契
      約書第九條配合義務所簽立並無爭執；是系爭本票應係在訴外人張建富「倒會
      」且上訴人代會首清償後，始能填具系爭本票到期日申請法院強制執行等情即
      足證明（參照原審卷第三十八至四十四頁之契約書第九條、系爭本票及授權書
      ）；再查訴外人張建富另向上訴人借貸（透支）五十萬元，並由張建富與其妻
      即訴外人林美淑共同開立面額四萬八千元之清償支票共十二件交付上訴人後，
      上訴人即於九十一年三月二十一日匯款至張建富帳戶內，而此部份借款等事實
      為被上訴人所不知等情事，亦為二造所不爭執，亦堪信為實實。是本件就被上
      訴人言其簽立系爭本票僅單純依契約書第九條規定擔保訴外人張建富網路儲蓄
　　　會之會款債務，而不及於其不知悉之借款債務即足證明，並為二造所不爭執，
  　　且有上訴人提出之匯款單可稽，亦堪信為真實。又張建富參與網路儲蓄會後，
　　　分別於九十一年四月一日、五月三日、五月十四日標得三會亦為二造所不爭執
　　　。是綜上事實可知，本件被上訴人係依照卷附網路儲蓄會會員契約書第九條規
　　  定簽署本票並負連帶保證責任。
（二）本件訴外人張建富另向上訴人透支五十萬元，並與訴外人林淑美共同開立十二
      張支票，面額各四萬八千元清償之事實，僅係張建富與上訴人間之消費借貸關
      係，與被上訴人應依前述網路儲蓄會會員契約書第九條規定應負之擔保責任（
      即本件系爭本票）無關，被上訴人自無庸負責。
　１、經查本件張建富向上訴人借款五十萬元部分，係上訴人與張建富間之另一消費
  　　借貸法律關係，被上訴人並不知悉亦未同意擔保保證人，是與被上訴人就網路
　　　儲蓄會會員契約書上所示連帶保證義務及本件系爭本票無關。上訴人並未舉證
　　　證明被上訴人知悉其與訴外人張建富間之借款債務，並同意任連帶保證人。
　２、次查系爭五十萬元借款是於九十一年三月二十一日匯予訴外人張建富，同時是
　　　由訴外人張建富及林淑美先開立支票十二張面額總計五十七萬六千元為清償（
　　　含利息在內）；而系爭支票按月兌現七張後，自第八張起即未兌現（即支票面
　　　額計二十四萬元未清償），亦據證人張建富於原審陳述明確（原審卷第二十至
  　　二十一頁），亦堪信為真實。是足證本件訴外人張建富與上訴人間約定，由訴
　    外人張建富及林美淑開立之十二支票，清償本件五十萬元借款本息，並非由被
      上訴人簽發之系爭本票擔保前開借款（即支票退票之二十四萬元）。從而被上
      訴人辯稱系爭本票僅為保證本件張建富與上訴人所簽立喬美網路儲蓄會會員契
      約書之會款債務，而非保證本件借款亦足證明。
  ３、再查本件張建富及林美淑係於九十一年三月十九日，即開立十二張按月到期支
      票，每張票面金額四萬八千元支票交上訴人；惟當時訴外人張建富尚未標得任
      何一會，除無從確認每月應繳付之會款金額外，更無法證明系爭支票是繳交網
      路互助會之會款債務，從而前開十二張支票並非擔保或保證張建富與上訴人間
      簽立喬美網路儲蓄會會員契約書之會款債務。被上訴人陳稱系爭支票是做為每
　　　期儲蓄會會款之用（原審卷第六十七頁以下上訴人書狀）云云，即與邏輯及經
　　  驗法則不容，難認有理由。
（三）按本票雖係無因票據，然在直接前後手間，票據債務人仍得以票據關係以外之
      原因事實據以之對抗執票人。參諸票據法第十三條規定意旨即可推知。經查本
      件上訴人主張訴外人張建富是積欠消費借貸款項未還如前述，而訴外人張建富
　　　依網路儲蓄會會員契約於九十一年四月一日標得網儲蓄會金額十九萬八千六百
　　　元，同年五月三日標得二十萬四千元，同年五月十四日標得二十二萬六千元，
　　　合計六十六萬八千元亦均由上訴人提領並未交付訴外人張建富等情亦為二造所
　　　不爭執，並有上訴人提出之網路儲蓄會單三件（原審卷第四十六頁五十一頁）
　　　可稽。而依喬美網路儲蓄會會員契約書第五條所載，本件上訴人有權指定會首
　　　，並在投標後協助會首收齊會送交得標人，在會員逾期未繳納會款時，上訴人
　　　負責督促會首代為給付及賠償後之追索。同時上訴人依開契約書第九條等規定
　　　，尚有徵信及核可網路互助會會員之最終決定權，及要求會員簽立本票供擔保
  　　之權利。是綜上可知，本件被上訴人抗辯稱在簽立系爭本票及擔任喬美網路儲
　　　蓄會會員契約書之連帶保證人，僅對訴外人張建富依系爭網路互助會所生債權
　　　債務事項負保證之責，對上訴人與訴外人張建富間另外消費借貸法律關係無庸
　　　負責等語亦有理由。從而本件上訴人主張之張建富所負之債務，並非上訴人依
　　　喬美網路儲蓄會會員契約書第九條規定簽發本票保證（擔保）範圍，被上訴人
　　　於原審確認系爭本票債權不存在即有理由。原審判決確認系爭本票債權不存在
　　　，於法並無不合。上訴意旨指摘原判決不當，求予廢棄改判，為無理由，應駁
　　  回其上訴。
五、據上論結，本件上訴為無理由，依民事訴訟法第四百三十六條之一第三項、第四
    百四十九條第一項、第七十八條判決如主文。
中　　　華　　　民　　　國　　九十三　　年　　　十一　　　月　　二  　　日
                                      民事第四庭
                                          審判長法官  盧彥如
                                                法官  唐于智
                                                法官  洪遠亮
正本係照原本作成
不得上訴
中　　　華　　　民　　　國　　九十三　　年　　　十一　　　月　　三　  　日
                                              書記官 柯金珠
